【裁判字號】    90,上易,107
【裁判日期】    900524
【裁判案由】    偽造文書
【裁判全文】
臺灣高等法院高雄分院刑事判決    九十年度上易字第一七號
    上  訴  人  臺灣高雄地方法院檢察署檢察官
    被      告  甲○○
                丙○○
    共      同  溫三郎律師
    選任辯護人
右上訴人因被告偽造文書案件，不服臺灣高雄地方法院八十九年度易字第二九五四號
中華民國八十九年十月三十一日第一審判決（起訴案號：臺灣高雄地方法院檢察署八
十八年度偵字第二九九一三號），提起上訴，本院判決如左：
      主  文
上訴駁回。
      理  由
一、公訴意旨略以被告甲○○於民國八十一年十一月七日十三時三十分許，駕車在高
    雄市○○○路與民權二路交岔路口，撞傷騎乘機車之乙○○，經本院判決甲○○
    應給付乙○○新台幣（下同）二十九萬九千三百八十三元確定，詎甲○○拒不賠
    償，於八十四年八月二日以三百六十五萬元之價格向黃啟明購入坐落高雄市○○
    區○○段一六六八號土地上，門牌號碼為高雄市○○○路五號十一樓之二大樓房
    屋一戶，除其中二百一十萬元係向銀行貸款外，甲○○僅向其母丙○○借款一百
    五十萬元，乃甲○○與丙○○竟基於犯意連絡及行為分擔，委託不知情之代書鍾
    文彥向高雄市新興地政事務所聲請設定二百萬元之抵押權予丙○○，足以生損害
    於乙○○及地政機關登記之正確性。經乙○○告訴後，認被告二人犯有刑法第二
    百一十四條之明知不實事項使公務員登載於職務上所掌之公文書罪。
二、按犯罪事實應依證據認定之，無證據不得推定其犯罪事實，刑事訴訟法第一百五
    十四條訂有明文，又事實之認定應憑證據，如未能發現相當證據，或證據不足以
    證明，自不能以推測或擬制之方法，以為裁判基礎，最高法院著有四十年台上字
    第八六號判例可資參照。事實審法院對於證據之取捨，依法雖有自由判斷之權，
    然積極證據不足證明犯罪事實時，被告之抗辯或反證縱屬虛偽，仍不能以此資為
    積極證據應予採信之理由，最高法院著有三十年上字第四八二號判例可資參照。
    再所謂之證據，係指足以積極證明犯罪構成要件行為之訴訟資料而言，苟依調查
    證據之結果，除假定被告犯罪外，尚有另為其他有利被告推論之餘地，本於罪疑
    惟輕之法則，自不得遽而推定被告犯罪。
三、訊之被告甲○○、丙○○堅決否認有何偽造文書犯行，被告甲○○辯稱：伊於八
    十四年六月二十九日向黃啟明購買座落高雄市○○○路五號十一樓之二房地，總
    價金係三百八十五萬元，因怕其母親丙○○說太貴不願幫忙，故契約寫明三百六
    十五萬元，伊私下先給付賣方二十萬元，總價中之二百六十五萬元係伊母親給付
    ，分三次，面額分別五十萬元、一百一十五萬元、一百萬元而由賣主黃啟明或其
    妻子黃吳淑芳收受，伊母親要求設定抵押權，伊就照辦。絕非虛偽抵押，伊如有
    意虛偽設定，則期間不會僅設定一個月，亦不會僅設定二百萬元債權額等語。被
    告丙○○辯稱確實借伊子二百六十五萬元，當時檢察官訊問時，伊一時未準備，
    而其因銀行戶頭經常有資金進出，才會說錯，雖未約定利息，但伊仍要求伊子甲○○有錢時要還，不是單純贈送，伊有要求設定抵押等語。
四、經查
  證人黃啟明於原審庭訊時結證稱：「：：有賣房地給甲○○，實際是三百八十五
    萬元，他媽媽說太貴，所以故意說是三百六十五萬元，二十萬元係甲○○私下給
    ，現金或支票已忘記，他們分三次給，第一次五十萬元，台支或現金忘記，那是
    定金。還有分二次給付，記得是丙○○開票，是台支，與被告沒有別的生意往來
    」等語。
  證人黃吳淑芳於本院庭訊時結證稱：「在我的戶頭兌現支票，我們原本房子賣價
    是三百八十五萬元，是丙○○表示太貴了，因此甲○○故意說是三百六十五萬元
    ，他則私下另給二十萬元」等語。
  另證人鍾文彥於本院庭訊時結證稱：「甲○○之房地買賣是我辦理，契約寫明總
    價三百六十五萬元，頭期款就是訂金，印象中用台支，契約寫明剩下的等貸款下
    來再付，八十四年八月二十四日貸款下來二百八十萬元，從第一信託股份有限公
    司直接撥入甲○○帳戶，是我辦理的，甲○○當時僅匯一百萬元給賣方，沒有照
    約定全部匯給賣方，其他由丙○○分二次付錢，第一次付一百十五萬元，用何種
    形式我不清楚，因為不是在我事務所辦理，第二次則是在我事務所辦的，丙○○
    他交一百萬元，以丙○○之支票付的，因甲○○另欠別人錢，先拿去用，賣方當
    時很著急，怕他不付帳倒掉，所以才找他母親，第一次五十萬元訂金也是他母親
    付的，丙○○在我事務所表示是借她兒子錢，她有其他子女，叫我辦理抵押登記
    ，是辦第二胎，第一胎是第一信託」等語。經核與被告所供尚無不符，
  原審院函請高雄區中小企業銀行鎮東分行檢送有關被告丙○○之支票申請代收入
    傳票、取款條等資金往來明細資料，發現丙○○確實於八十四年六月二十九日、
    同年九月六日、九月二十九日分別自其帳戶中提款五十萬元、一百一十五萬元、
    一百萬元用以申請高雄區中小企業銀行瑞祥分行開發本行同額之本行支票，此有
    傳票在卷可憑（原審卷第七十八至八十三頁），再丙○○所申請高雄區中小企業
    銀行瑞祥分行簽發之前開三張本行支票，其中五十萬元部分於八十四年六月二十
    九日為黃啟明所簽收，另一百一十五萬元及一百萬元之本行支票亦均載明黃吳淑
    芳為受款人，此亦有支票三張影本在卷可憑，綜互前揭證人黃啟明、黃吳淑芳、
    鍾文彥之證詞，以及支票及傳票影本，足證丙○○確實有就上開買賣價金出資二
    百六十五萬元之多。
  告訴人雖又指稱應查被告丙○○應提出存款證明、所得稅報繳憑單、及被告設定
    抵押時之債權憑證，本件抵押權設定沒有利息約定，應係假債權云云，惟查丙○○之活期儲蓄存款帳戶，於八十四年六月一日存款餘額有一百八十三萬多元，期
    間有多筆存取款，即其於八十四年六月二十九日提出五十萬元後申請本行支票後
    ，該月餘額尚有一百一十萬多元，再九月六日提領一百一十五萬元用以申領本行
    支票後，當日餘額尚有二百零五萬多元，其後多筆存提，即至八十四年九月二十
    九日提出一百萬元用以申請本行支票後，同日尚有存款二十萬元，當日餘額尚有
    八十三萬五千多元之餘額，此亦有明細表在卷可憑（原審卷第三十頁），足證丙○○確有資力借予被告甲○○二百六十五萬元，其銀行之資金流向不容否認，告
    訴人所質疑父母兒女間之借貸顯係虛偽，而隱藏贈與云云，尚屬速斷。被告丙○○既有代為出資如前所述，則其要求被告甲○○僅設定抵押二百萬元，期間一個
    月以保障其債權，並要求甲○○日後有餘力時能加以償還，尚屬情理無違，而其
    抵押權何以僅設定一個月之期間，又何以僅設定二百萬元抵押債權而不全額設定
    ？何以不要求利息等等，均屬被告丙○○可以自由為之，旁人無法置喙，被告二
    人間既有債權借貸關係，而其抵押權之設定即無虛偽可言，端不能以被告二人間
    不完全之陳述遽認有偽造文書犯行。此外查無其他積極證據足認被告二人有使公
    務員登載不實之犯行。
五、原審為被告無罪之諭知，經核並無違誤，檢察官上訴意旨，以被告丙○○無法提
    出資金來源，其與甲○○間為假債權，並無借貸關係云云，指摘原判決不當，為
    無理由，應予駁回。
據上論結，應依刑事訴訟法第三百六十八條，判決如主文。
本案經檢察官陳國全到庭執行職務。
中    華    民    國      九十      年       五       月     二十四   日
                              臺灣高等法院高雄分院刑事第五庭
                                  審判長法官  吳水木
                                        法官  洪慶鐘
                                        法官  趙文淵
右正本證明與原本無異。
不得上訴。
                                      書記官  高惠珠
中    華    民    國      九十      年       五       月    二十八    日
                                                                      Ｄ


司法院資訊處製作；財團法人民間司法改革基金會備份。
